臺灣高等法院民事判決　　　　　　　　 96年度上易字第407號
上　訴　人　甲○○
訴訟代理人　陳怡珍律師
　　　　　　李進成律師
複　代理人　乙○○
上　訴　人　丙○○
被　上訴人　丁○○
上列當事人間請求侵權行為損害賠償事件，上訴人對於中華民國
96年3月27日臺灣板橋地方法院96年度重訴字第34號第一審判決
提起上訴，本院於96年6月27日言詞辯論終結，判決如下：
    主      文
上訴駁回。
第二審訴訟費用由上訴人連帶負擔。
    事實及理由
壹、程序部分
    本件上訴人丙○○經本院合法通知，未於言詞辯論期日到場
    ，經核無民事訴訟法第386條各款所列情形，爰依被上訴人
    之聲請，而為一造辯論判決，合先敘明。
貳、實體部分
一、被上訴人起訴主張：上訴人甲○○係被上訴人之夫，為有配
    偶之人，而上訴人丙○○亦明知上情，上訴人甲○○與上訴
    人丙○○竟分別基於通姦及相姦之概括犯意，自民國（下同
    ）93年2月間起至同年12月底止，在臺北縣永和市○○路○段
    156號8樓之4上訴人丙○○住處內通姦及相姦數次。於94年7
    月7日下午1時許，被上訴人偕同警員前往上址查獲，上訴人
    2人刑事案件部分，經原法院於95年10月4日以95年度簡字第
    1062號刑事簡易判決各判處罪刑在案。上訴人2 人之通姦行
    為，共同破壞被上訴人家庭生活之幸福美滿，被上訴人於婚
    姻關係中遭此事故，因而感到悲憤、羞辱、沮喪，甚至受到
    週遭親友之非議恥笑，人格法益受有損害，被上訴人家庭和
    樂圓滿之美夢因上訴人等之通姦行為而破碎。又被上訴人於
    新光產物保險公司擔任營業部股長，於93年3月至8月間懷疑
    上訴人甲○○外遇，心情起伏過大，導致身體機能失調，因
    而引發乳癌，於93年8 月31日進行手術切除；被上訴人亦因
    上訴人2 人之通姦行為，而罹患重度憂鬱症，被上訴人之父
    親亦因擔心被上訴人處境，住院至今仍未出院，被上訴人所
    受精神上之痛苦，自難言喻，得依法請求精神慰撫金，爰基
    於共同侵權行為法律關係，請求上訴人甲○○等連帶負損害
    賠償責任。求為判決：上訴人甲○○等應連帶給付被上訴人
    新台幣（下同）1,000 萬元，及自起訴狀繕本送達翌日（即
    95年3月21日）起至清償日止，按年息5%計算之利息。
二、上訴人甲○○則以：伊知與上訴人丙○○之通姦行為是錯誤
    的，但伊已將伊母親所遺留位於臺中大里市價值7、800萬元
    之3 層樓獨棟房屋過戶給被上訴人，現已無資力負擔高額賠
    償；且被上訴人除本件訴訟要求賠償1,000 萬元，尚有在臺
    灣臺中地方法院離婚案件請求損害賠償。伊對於通姦行為一
    再向被上訴人表示歉意，自兩造結婚後，伊每個月給付被上
    訴人10萬元作為補償，且兩造於94年2 月19日簽訂協議書，
    已獲被上訴人之原諒，由伊承諾每月需支付被上訴人10萬元
    ，於94年2 月28日前完成結紮手術，依此協議，被上訴人不
    應提出本件訴訟。於94年7月間，被上訴人收受8萬元之金飾
    作為補償。被上訴人縱容上訴人甲○○上酒家與上訴人丙○
    ○通姦，係與有過失等語，資為抗辯。
三、上訴人丙○○則以：請求非財產上損害賠償者，原則上應限
    於民法第195 條所例示之權利，縱援引概括條款，就受侵害
    之權利為何，仍應敘明。通姦行為或對配偶之他方感情有所
    傷害，惟並不至於影響配偶他方在社會生活中之評價，是通
    姦對配偶他方名譽權並未有何損害。被上訴人罹患乳癌、重
    鬱症及其父親住院等事，均與上訴人2 人之通姦行為間無相
    當因果關係存在。上訴人丙○○年僅24歲涉世未深，初入社
    會亦無資力，被上訴人請求1,000 萬元之慰撫金實屬過高等
    語，資為抗辯。
四、原審判命上訴人甲○○等應連帶給付被上訴人100萬元，及
    自95年3月21日起至清償日止，按年息5%計算之利息，駁回
    被上訴人其餘之訴。上訴人甲○○等提起上訴，上訴聲明為
    ：(一)原判決廢棄。(二)被上訴人在第一審之訴駁回。被上訴人
    答辯聲明：上訴駁回。
五、本件不爭執事項：
  (一)上訴人甲○○係被上訴人之夫，為有配偶之人，而上訴人丙
    ○○亦明知上情，上訴人甲○○與上訴人丙○○分別基於通
    姦及相姦之概括犯意，自93年2 月間起至同年12月底止，先
    後在臺北縣永和市○○路○段156號8樓之4上訴人丙○○住處
    內，通姦及相姦數次。嗣於94年7月7日下午1 時許，被上訴
    人偕同警員前往上址查獲。上訴人2 人刑事案件部分，經原
    法院刑事庭於95年10月4 日以95年度簡字第1062號刑事簡易
    判決就上訴人甲○○部分，判處有期徒刑5 月、上訴人丙○
    ○部分判處有期徒刑3 月，均得易科罰金在案。上訴人甲○
    ○就第一審刑事判決提起上訴。
  (二)上訴人甲○○、丙○○於上開刑事案件之警詢時均否認有何
    相、通姦行為，嗣於偵查中始自白坦承有相、通姦行為，上
    訴人2 人於本件訴訟中對於各有相、通姦行為之事實，亦均
    不爭執。
六、按因故意或過失，不法侵害他人之權利者，負損害賠償責任
    。故意以背於善良風俗之方法，加損害於他人者亦同。數人
    共同不法侵害他人之權利者，連帶負損害賠償責任。不法侵
    害他人之身體、健康、名譽、自由、信用、隱私、貞操，或
    不法侵害其他人格法益而情節重大者，被害人雖非財產上之
    損害，亦得請求賠償相當之金額。前2 項規定，於不法侵害
    他人基於父、母、子、女或配偶關係之身分法益而情節重大
    者，準用之。民法第184條第1項、第185條第1項前段、第19
    5條第1項前段、第3 項分別定有明文。查上訴人甲○○係被
    上訴人之夫，為有配偶之人，而上訴人丙○○亦明知上情，
    上訴人甲○○與上訴人丙○○分別基於通姦及相姦之概括犯
    意，自93年2 月間起至同年12月底止，先後在臺北縣永和市
    ○○路○段156號8樓之4上訴人丙○○住處內，通姦及相姦數
    次。上訴人2人刑事案件部分，經原法院刑事庭於95年10月4
    日以95年度簡字第1062號刑事簡易判決就上訴人甲○○部分
    ，判處有期徒刑5月、上訴人丙○○部分判處有期徒刑3月，
    均得易科罰金在案。上訴人甲○○就第一審刑事判決提起上
    訴，經原法院於96年5月11日以95年度簡上字第886號判決駁
    回其上訴，有各刑事判決影本附卷可稽（本院卷第50至54頁
    、第55至60頁），上訴人甲○○、丙○○對前開通姦、相姦
    事實不爭執，上訴人甲○○、丙○○所為係故意不法侵害被
    上訴人基於配偶關係所享有之夫妻身分法益，且因妨害家庭
    經判刑確定，情節重大，揆諸首揭說明，上訴人甲○○等應
    負共同侵權行為之連帶損害賠償責任。
七、按不法侵害他人之人格權，被害人受有非財產上損害，請求
    加害人賠償相當金額之慰撫金時，法院對於慰撫金之量定，
    應斟酌實際加害情形、所造成之影響、被害人痛苦之程度、
    兩造之身分地位經濟情形及其他各種狀況，以核定相當之數
    額（最高法院47年台上字第1221號、51年台上字第223 號判
    例參照）。
  (一)上訴人甲○○辯稱因通姦事件，將位於臺中縣大里市○○段
    389 地號土地及其上1236建號建物移轉予被上訴人作為賠償
    ，被上訴人否認之。證人王恩純即上訴人甲○○之姊證述略
    稱：92 年9、10月份，被上訴人跟伊說上訴人甲○○有外遇
    ，被上訴人要求將伊母親之祖產過戶給被上訴人，被上訴人
    就不提出告訴等語（本院卷第111 頁反面）。惟查，前開房
    地移轉登記日期為93年7 月15日，有土地、建物登記謄本在
    卷可稽（本院卷第41至42頁），與前開證人所稱時間不合，
    且證人係為上訴人甲○○之手足，其證言難免偏頗，不可採
    信，從而，不能認定前開房地移轉之原因係上訴人甲○○為
    本件侵權行為所為之賠償。
  (二)上訴人甲○○辯稱被上訴人要求每個月給付10萬元作為補償
    ，伊將賺取金錢之大部分均交由被上訴人作為補償。惟查，
    上訴人甲○○稱自其與被上訴人結婚後，由伊負擔家中所有
    開銷，被上訴人亦稱82年5月結婚，上訴人甲○○給伊2萬元
    家用，93年間到94年伊離家為止給10萬元，都是家用（本院
    卷第22頁），是上訴人甲○○每月給付被上訴人10萬元係為
    家用，不能認為係本件侵權行為所負之賠償，上訴人甲○○
    前開辯詞，為不可採。
  (三)上訴人甲○○辯稱兩造因通姦事件，於94年2 月19日簽訂協
    議書，由上訴人甲○○承諾每月支付被上訴人10萬元，於94
    年2 月28日完成結紮手術等，被上訴人原諒上訴人之通姦情
    事等語。惟查，被上訴人否認曾經與上訴人甲○○達成協議
    ；上訴人甲○○不能提出協議書之原本文件；而調查局係就
    信紙之壓痕字跡為鑑定，鑑定結果略以：「送鑑定信紙乙本
    之最上頁經靜電壓痕儀檢驗後，顯現出已撕去之前二頁書寫
    時所遺留之筆壓痕跡，其內容分陳如下：……甲方：甲○○
    ，乙方：丁○○一甲方回家後不得有任何在外曖昧之情事被
    乙方發現，否則甲方需搬出家外，不得有異議。二甲方每月
    需支付乙方新台幣壹拾萬元，但若甲方無工作時，可停止支
    付。三甲方需於2005年2 月28日前完成結紮手術。四乙方需
    讓甲方回家，且不得在孩子面前提起令甲方難堪之言語，否
    則同意離婚。五甲方若搬出家外，乙方同意每週三及週五、
    週○，甲方可回家探望小孩。六乙方同意甲方之父親在雙方
    許可下可回家。註：上述○表示字跡顯現不明，難以研判其
    內容。」（本院卷第43頁），證人王恩純即上訴人甲○○之
    姊證述略以：94年或95年有簽一份協議書，是因為被上訴人
    認為上訴人甲○○還有繼續外遇情事，協議內容是上訴人甲
    ○○要結紮、每月給付10萬元，上訴人甲○○都有照作等語
    （本院卷第111 頁反面）。綜觀前開鑑定內容全文，並無提
    及因本件通姦情事被發現而為協議、被上訴人原諒上訴人甲
    ○○之行為，且前開協議書內容係由筆壓痕跡所鑑識得出，
    並無存在該協議書之書面文件。縱上訴人甲○○確有實施結
    紮手術，然依協議書之文義，不能認上訴人甲○○每月給付
    被上訴人10萬元係為賠償被上訴人因本件侵權行為所受之精
    神上損害。
  (四)上訴人甲○○辯稱被上訴人於94年7月7日抓姦後，收受8萬7
    千元之金飾作為補償。查該金飾係於94年7月4日以臺北富邦
    銀行白金附卡消費所購買，列於上訴人甲○○信用卡消費總
    額中，有臺北富邦銀行信用卡消費明細及帳單影本在卷可稽
    （本院卷第113 頁），惟查，該附卡係由被上訴人持有，應
    認係被上訴人所為，且依銀行規定附卡消費係由正卡持有人
    付款，故附卡消費金額由上訴人甲○○負擔，仍不能證明上
    訴人甲○○係為本件侵權行為而賠償被上訴人所受精神上損
    害。
  (五)綜上，本院審酌上訴人甲○○、丙○○二人，自93年2 月間
    至同年12月底，連續多次通姦行為，破壞被上訴人與上訴人
    甲○○間多年之婚姻關係及家庭生活之互信基礎，被上訴人
    為專科畢業，原任職保險公司擔任營業部股長，有位於臺中
    縣大里市之不動產，並有股利所得；上訴人甲○○為專科畢
    業，為軒尼詩洋酒代理商公司經理，年收入約250 萬元，名
    下無不動產；上訴人丙○○無不動產，財產僅1 萬多元，有
    稅務電子閘門財產所得調件明細表附卷可稽（原審卷52至58
    頁），及兩造之身分、地位、經濟條件等一切情況，認被上
    訴人請求精神慰撫金100 萬元，應屬適當。上訴人甲○○辯
    稱被上訴人早已明知通姦情事，並要求過戶房地、每月給付
    10萬元及要求結紮等，已有相當之補償云云，不足可採。
八、按損害之發生或擴大，被害人與有過失者，法院得減輕賠償
    金額，或免除之。民法第217條第1項定有明文。上訴人甲○
    ○辯稱其為軒尼詩洋酒代理商工作，職務內容包括應酬、討
    好客戶，因工作需要而上酒店，被上訴人明知仍予縱容云云
    。惟查，被上訴人所知上訴人甲○○之工作須至酒家應酬，
    然不能以此即謂被上訴人縱容上訴人甲○○與他人發生性關
    係，進而破壞兩造婚姻家庭生活，是以，不能認被上訴人對
    本件損害之發生與有過失。上訴人甲○○據此請求減輕賠償
    金額，為不可採。
九、被上訴人因上訴人甲○○等通姦行為受有非財產上損害，其
    請求上訴人甲○○等連帶賠償100 萬元，並自起訴狀繕本送
    達翌日即95年3 月21日起至清償日止，按年息5%計算之利息
    ，為有理由。上訴人甲○○辯稱其已給予被上訴人房地及每
    月10萬元、金飾等作為賠償，且被上訴人係與有過失，請求
    減輕賠償金額，不足可採。
十、綜上所述，被上訴人本於侵權行為之法律關係，請求上訴人
    甲○○等連帶給付100 萬元本息，為有理由，應予准許。是
    則原審判命上訴人如數給付，於法並無不合。上訴意旨指摘
    原判決不當，求予廢棄改判，為無理由，應予駁回。
十一、上訴人甲○○聲請向臺北富邦商業銀行股份有限公司函查
      上訴人甲○○所申請之信用卡於94年7、8月之帳單係何人
      繳納、送達何處、消費金額為何。此項證據經上訴人甲○
      ○於96月6 月12日準備程序庭呈附卷（本院卷第113至116
      頁），核無調查必要，併予敘明。
十二、本件事證已臻明確，兩造其餘攻擊防禦方法及未經援用之
      舉證，經審酌核與本件判決結果不生影響，不再一一論述
      ，附此敘明。
十三、據上論結，本件上訴為無理由，依民事訴訟法第463 條、
      第385條第1項、第449條第1項、第85條第2項，判決如主
      文。
中　　華　　民　　國　　96　　年　　7 　　月　　11　　日
                      民事第二庭
                        審判長法  官 吳謙仁
                              法  官 蘇瑞華
                              法  官 李瓊蔭
正本係照原本作成。
不得上訴。
中　　華　　民　　國　　96　　年　　7 　　月　　12　　日
  　　　　　　　　　　　　　　書記官 王才生
